【裁判字號】    98,台上,7464
【裁判日期】    981210
【裁判案由】    業務過失致人於死
【裁判全文】
最高法院刑事判決            九十八年度台上字第七四六四號
上  訴  人  甲○○
            乙○○
共      同
自訴代理人  黃嘉明律師
被      告  丙○○
上列上訴人等因自訴被告業務過失致人於死案件，不服台灣高等
法院台中分院中華民國九十八年九月四日第二審更審判決（九十
六年度重上更(五)字第一○三號，自訴案號：台灣台中地方法院八
十五年度交自字第五一號），提起上訴，本院判決如下：
    主  文
上訴駁回。
    理  由
按刑事訴訟法第三百七十七條規定：上訴於第三審法院，非以判
決違背法令為理由，不得為之；是提起第三審上訴，應以原判決
違背法令為理由，係屬法定要件。如果上訴理由書狀並非依據卷
內訴訟資料具體指摘原判決不適用何種法則或如何適用不當，或
所指摘原判決違法情事顯與法律規定得為第三審上訴理由之違法
情形不相適合時，均應認其上訴為違背法律上之程式，予以駁回
。本件原判決以上訴人即自訴人甲○○、乙○○（下稱上訴人等
）在第一審自訴意旨略稱︰被告丙○○係台中縣豐原市○○路○
段一九九號富立好工業有限公司（下稱富立好公司）僱用之司機
，為從事駕駛業務之人。其於民國八十五年五月二十五日晚上十
一時三十五分許，駕駛該公司所有車號ＯＰ－六六九Ｏ自用小貨
車（下稱被告小貨車或小貨車），自富立好公司內駛出欲右轉進
入豐勢路，往豐原市方向行駛時，應注意並能注意左右有無來車
及行人，以及轉彎車應讓直行中車輛、行人優先通行，竟疏未注
意即貿然右轉進入豐勢路外側車道。適邵明轅騎乘ＪＤＭ－二一
Ｏ號重型機車（下稱被害人機車）後載洪仁友，沿豐勢路外側車
道由東勢往豐原方向駛來。被告駕駛小貨車進入快車道後迅將車
頭偏右，邵明轅機車向右閃避不及，其機車油箱右側撞及被告小
貨車左後側而倒地，致邵明轅、洪仁友先後傷重不治死亡等情；
因認被告涉犯刑法第二百七十六條第二項業務過失致人於死罪嫌
。惟經審理結果，認為不能證明被告犯罪，因而撤銷第一審科刑
之判決，改判諭知被告無罪。已詳敘其證據取捨及得心證之理由
，對於上訴人等之主張何以不足憑採，亦逐一加以指駁及說明，
俱有卷存資料可資覆按。上訴人等上訴意旨均略以：國立中央警
察大學（下稱警察大學）、國立交通大學（下稱交通大學），及
台灣省車輛行車事故覆議鑑定委員會（下稱覆議委員會）對於本
件車禍發生之原因，鑑定結果並不一致，伊向原審聲請命上述鑑
定機關派員至現場模擬測試，以查明何機關之鑑定結果正確，原
審未予調查，自有不當。又本件車禍發生時，肇事現場路邊人行
道高度為十八公分，而交通大學至現場測量時，人行道高度已改
為十四點五公分，故交通大學憑以鑑定之條件已有改變，其鑑定
結果自非正確，原判決仍採為被告有利之認定，亦有未合。再台
灣省台中縣區車輛行車事故鑑定委員會係以車禍現場並無刮地痕
，而研判被告小貨車係在靜止狀態被撞。但本件肇事現場路面確
留有一處刮地痕，台中縣警察局道路交通事故調查報告表漏未記
載，原審未對此加以調查，顯有疏誤。又第一審勘驗車禍現場時
曾以推土機將已拉上手煞車之被告小貨車往前推時，小貨車後輪
留有二條輪胎擦地痕。惟本件車禍現場地面並無輪胎擦地痕，可
見交通大學與警察大學鑑定結果認為被告小貨車係於靜止狀態中
被撞擊一節顯非正確，原判決採為有利於被告之依據，亦欠允洽
。此外，被告辯謂當時其小貨車係沿路邊筆直停放，又拉起手煞
車，因其方向盤鎖死，其前輪顯不能轉動朝右爬上十八公分高之
人行道，可見被告小貨車當時並非停在路邊，警察大學鑑定結果
卻認小貨車係在靜止中被撞，顯有矛盾，原判決卻予採信，自有
可議。再交通大學鑑定被害人機車之時速為五十三點六公里，且
認為被害人機車若撞擊小貨車左後側，會使小貨車車身繞質心順
時鐘方向轉動而往右前方推進，其前輪可因而爬上人行道。但警
察大學卻鑑定被害人機車時速為六十至八十公里，且小貨車當時
若前輪打直與路緣平行，又因手煞車拉上，縱遭被害人機車自左
後側猛力撞及，其前輪亦不可能偏右爬上十八公分高之人行道，
二者鑑定結論互有歧異，原判決未究明何者為正確，遽採為證據
，亦有不符。又證人張金竹、林義涵、張鉉枝、陳美蓉雖均證稱
：被告於車禍發生當時正在富立好公司內與伊等泡茶聊天云云。
但彼等就當時在一起聊天之人數、時間及坐立之位置，所述均非
一致，顯見所述不實，原判決遽予採信，亦有不當云云。惟證據
之取捨及事實之認定，均為事實審法院之職權，倘其採證認事並
未違反證據法則，並於判決內說明其取捨證據及得心證之理由者
，自不得任意指為違法而執為第三審上訴之適法理由。原判決以
被告始終否認本件車禍發生當時係駕駛小貨車自富立好公司駛出
右轉進入豐勢路，辯稱車禍發生前伊已將小貨車停放於富立好公
司門前慢車道路邊，而車禍發生時伊係在該公司內與張金竹、林
義涵、張鉉枝、陳美蓉等人泡茶聊天，發生車禍後始跑出來察看
等語。而本件車禍經送請台灣省台中縣區車輛行車事故鑑定委員
會鑑定結果，亦認為本件車禍係因被害人機車超速行駛，且未注
意車前狀況，以致從後方撞及停於慢車道路邊之小貨車，被告應
無肇事因素等旨。再經警察大學鑑定結果，亦認被告小貨車係在
靜止中被撞，並排除被告小貨車於慢速行進中被撞之可能性。其
後再經交通大學鑑定結果，亦認定被告小貨車係在靜止狀態中遭
被害人機車撞擊，被告應無肇事因素等旨。而證人張金竹、林義
涵、張鉉枝、陳美蓉亦均具結證稱：車禍發生當時，被告正與伊
等在富立好公司內泡茶聊天，車禍發生後始一起出來察看等語，
核與被告所辯及前揭三個鑑定機關鑑定結果均相符合。且上述證
人與被告並無親屬或僱傭等特殊關係，應無干冒偽證罪責而虛偽
陳述之必要，彼等所為證述應堪採為有利於被告之認定。至上述
證人就當時在一起泡茶聊天之人數、時間及坐立位置等細節所述
雖略不一致，然其等於法院作證時距離車禍發生時已有數年之久
，或因記憶模糊或因未刻意記憶以致所述略有出入，然其等對於
被告當時確在富立好公司內與伊等一起泡茶聊天之主要事實所述
始終一致，自非不能採信。原判決綜合上情，認定被告小貨車應
係停放於慢車道路邊遭被害人機車自後撞擊而肇事，且被告小貨
車停放位置並無禁止停車之標線或標誌，亦無違規停車情形，因
認被告對於本件車禍並無過失責任，已依據卷內證據資料詳加剖
析論述明白，核無違反經驗、論理法則情形。至覆議委員會函覆
意見雖以被告小貨車旁紅磚人行道高度為十八公分，認為小貨車
若緊靠人行道停放，則其受被害人機車自後推撞而爬上人行道之
可能性不大；並推論本件發生撞擊位置應在小貨車車身往後之延
伸線上，且當時小貨車係在行駛中，其行向為右斜之可能性較大
等情。而該覆議委員會委員張漢威及黃金城雖均證稱：若被告小
貨車停放於路邊且已拉上手煞車，該小貨車前輪應不可能遭被害
人機車自後撞擊而爬上高度十八公分之人行道上，且肇事現場圖
上並無該小貨車被撞擊推擠前行而產生之輪胎擦地痕，故該小貨
車應非遭機車撞擊而爬上人行道等語，而為不利於被告之陳述。
然原判決已說明：依警察大學鑑定結果，被告小貨車連同所負載
之鐵板機具總重量為八百八十五公斤，被害人機車連同駕駛人及
乘客重量約為二百至五百公斤，若小貨車停放在路邊（已拉起手
煞車），祇要遭被害人機車以時速十四點三公里之速度自左後側
撞擊，即可跨上高度十八公分之人行道上。又車輪鎖死之車輛遭
推擠滑行，若滑行距離過短，則未必會留下輪胎擦地痕。而交通
大學分析結果亦認為：撞擊點越低，則越不易使受撞物體留下擦
地痕，依小貨車左後輪鋼圈外緣往內徑向外翻折及左後下方減震
鋼板斷裂研判，小貨車受撞擊時曾遭較低位置之推力，極可能因
此未留下明顯輪胎擦地痕；又小貨車縱拉上手煞車，亦僅會固定
後車輪，前輪仍可自由轉動，故其受推撞而跨上路緣斜坡之困難
度不高。且第一審勘驗現場時曾以推高機試推小貨車左後角，結
果可使小貨車右前輪爬上人行道。而台灣省台中縣區車輛行車事
故鑑定委員會委員陳新彬於第一審亦證稱：「（汽車）停止中被
撞也有可能沒有刮地痕（即輪胎擦地痕）」等語。且被告小貨車
之手煞車係鎖定後輪，而非前輪，亦據該車製造廠中華汽車工業
股份有限公司函覆在案。另經現場勘驗結果，小貨車旁之紅磚人
行道路緣係與地面呈約四十六點四七度之斜坡，並非九十度垂直
於地面，則被告小貨車若遭被害人機車自左後側超速強力衝撞，
其車身自有因遭撞擊力推擠而往右前方移動，而使其前車輪跨上
人行道斜坡上；況依肇事後小貨車左後車輪照片顯示，其左後輪
胎已因被強力撞擊以致破裂洩氣，可見被害人機車衝撞力道甚鉅
，堪認被告所辯其小貨車係停放於慢車道路邊遭被害人機車撞擊
而肇事一節應堪採信。覆議委員會上開函覆意見以及張漢威、黃
金城所為不利於被告之陳述，純屬可能性之分析，且與前揭證據
資料及相關鑑定結論不符，尚難採為不利於被告之認定。至警察
大學雖曾函（原審更一審）稱：「小貨車停放時若前輪已打直並
與路緣平行，因前輪無法轉動，即便其左後方遭猛力撞擊，亦不
可能以輪胎側面爬上十八公分之人行道。（原）鑑定報告中推估
其需能量，依以其前輪原本即向右朝向人行道為假設前提」等語
。然經原審（上更二審）向該校函詢結果，該大學已函覆稱：其
所為上述分析，係植基於路緣為九十度垂直於地面，且被告小貨
車前、後輪均緊貼路緣之假設所作之推論云云。惟經勘驗結果，
肇事現場人行道邊緣與地面僅有約四十六點四七度傾斜，並非九
十度垂直。且本件復無證據證明被告小貨車於肇事當時，其前、
後車輪均緊靠路緣停放，是該大學前揭假設既與實情不合，其基
於此項假設所為之推論即非正確，該部分意見尚不能採為不利於
被告之認定。另上訴人等雖聲請原審再度會同前揭鑑定機關一同
勘驗現場，然原判決已說明本件車禍歷經檢察官、第一審及原審
前審多次至現場勘查鑑定完畢，且事實已調查明確，並無再命各
該鑑定機關派員實施鑑定或履勘現場之必要。又本件車禍當時肇
事現場人行道高度縱係十八公分，而交通大學實施鑑定時人行道
高度已改為十四點五公分，但其高度相差仍屬有限，且警察大學
係根據該人行道高度十八公分而為鑑定，縱捨棄交通大學之鑑定
結論，原判決依據台灣省台中縣區車輛行車事故鑑定委員會及警
察大學鑑定結論，以及證人張金竹、林義涵、張鉉枝、陳美蓉之
證詞，仍應為有利於被告之認定，上訴意旨執此無關判決結果之
問題指摘原判決不當，亦非合法之第三審上訴理由。再本件肇事
現場雖留有一處刮地痕，台中縣警察局道路交通事故調查報告表
漏未對此加以記載，但此「刮地痕」有可能係被害人機車撞擊被
告小貨車左側倒地時刮及地面所造成，並非小貨車輪胎之擦地痕
，與該小貨車當時係靜止抑行駛中之判斷並無重要關係，對於台
灣省台中縣區車輛行車事故鑑定委員會之鑑定結論及其正確性之
判斷亦無影響，原審縱未就此加以調查，並不影響於本件判決之
結果。上訴意旨執此無關宏旨之問題指摘原判決不當，亦非適法
之第三審上訴理由。此外，交通大學鑑定被害人機車於肇事前之
時速為五十三點六公里，與警察大學鑑定時速為六十至八十公里
，雖略不一致。但警察大學鑑定結果已說明祇要被害人機車以時
速十四點三公里以上速度自左後側撞擊，即可使被告小貨車跨上
高度十八公分之人行道上，故該二鑑定機關對於被害人機車速度
之鑑定雖略有出入，但二者均認被害人機車時速已超過五十三公
里以上，其撞擊力量已足使小貨車前輪向右前方跨上十八公分高
之人行道，故此項速度差異對於鑑定結論及判決結果均無影響，
亦不得作為合法之第三審上訴理由。至其餘上訴意旨，均非依據
卷內資料具體指摘原判決有何違法情形，徒就原審採證認事職權
之適法行使，暨原判決已詳細論斷說明之事項漫事爭執，並仍執
原判決所不採之覆議委員會覆議意見及張漢威、黃金城之陳詞，
質疑台灣省台中縣區車輛行車事故鑑定委員會、警察大學及交通
大學之鑑定結論，暨證人張金竹、林義涵、張鉉枝、陳美蓉之證
詞，或對於上述證據之證明力執與原判決不同之見解，並就被告
小貨車當時究係停放於路邊，抑正在行駛中之單純事實暨其他無
關判決結果之枝節問題加以爭執，顯與法律規定得為第三審上訴
理由之違法情形不相適合。揆之首揭說明，其上訴為違背法律上
之程式，應予駁回。
據上論結，應依刑事訴訟法第三百九十五條前段，判決如主文。
中    華    民    國  九十八  年  十二    月    十    日
                      最高法院刑事第八庭
                          審判長法官  洪  文  章
                                法官  王  居  財
                                法官  郭  毓  洲
                                法官  黃  梅  月
                                法官  邱  同  印
      本件正本證明與原本無異
                                      書  記  官
中    華    民    國  九十八  年  十二    月   十四   日
                                                      R


司法院資訊處製作；財團法人民間司法改革基金會備份。
